臺灣臺南地方法院柳營簡易庭民事判決
111年度營簡字第324號
原      告  郭采晴  
訴訟代理人  李宏騰  
被      告  郭瓊芳  
            郭瓊雅  
            郭瓊芬  
上列當事人間請求返還扶養費等事件，本院於民國111年8月18日
言詞辯論終結，判決如下：
    主  文
一、原告之訴及假執行之聲請均駁回。
二、訴訟費用新臺幣4,410元由原告負擔。　　　　　　
    事實及理由
一、原告起訴主張：
　㈠原告為訴外人郭陳欵（民國110年7月12日死亡）之長女，郭
    陳欵育有4位子女，除原告外，另有長子即被告之父郭耀文
    、次女陳郭婉華(即陳郭素緣)、次子郭蒼益。郭陳欵老年身
    體多病，於98年起入住財團法人臺南市私立麻豆社會福利慈
    善事業基金會附設臺南市私立麻豆老人養護中心(下稱臺南
    市私立麻豆老人養護中心)，自101年8月21日起至108年8月
    間共計7年期間，郭陳欵居住上述養護中心之每月費用即扶
    養費為新臺幣（下同）19,500元，均由原告支付，原告每年
    共支付234,000元，7年期間共計支付1,638,000元。
　㈡上述金額應由原告與郭耀文、陳郭婉華、郭蒼益共同負擔，
    即每人應負擔409,500元，惟郭耀文已中風，被告郭瓊芳為
    郭耀文之監護人，郭耀文亦將其財產均過戶予被告3人，且
    因郭耀文有多項前科，郭陳欵已於98年將其繼承所得財產之
    60萬元現金、價值350萬元之土地全部贈送給被告3人，故郭
    陳欵有能力支付自己的養護費用，被告3人是郭陳欵之受贈
    人，被告郭瓊芳又為郭陳欵之監護人，則郭耀文原應負擔支
    付部分，自應由被告3人負連帶給付責任，爰依民法第179條
    不當得利規定，請求被告3人返還原告代墊之扶養費等語，
    並聲明：
　1.被告應連帶給付原告409,500元，及自起訴狀繕本送達最後
    一位被告翌日起至清償日止，按週年利率百分之5計算之利
    息。
　2.原告願供擔保，請准宣告假執行。
二、被告則以：郭陳欵之扶養費應由子女負擔，原告為其子女，
    自應負有扶養義務。原告當時是以郭陳欵之配偶郭天勝所遺
    之遺產繳納臺南市私立麻豆老人養護中心養護費用，原告與
    其他兄弟姊妹均有約定要以遺產繳納，原先是郭蒼益負責繳
    納，但因郭蒼益開刀治療，將錢交由原告，由原告去處理支
    付費用，原告僅支付到108年就沒有再繼續支付，之後養護
    費都是被告3人支付，被告所取得之土地是郭天勝移轉給郭
    陳欵的遺產，但是登記在我們名下，是因為郭耀文無法繼承
    土地等語，資為抗辯。並聲明：
　㈠原告之訴駁回。
　㈡如受不利判決，願供擔保請准宣告免為假執行。
三、本院之認定：
　㈠經查，原告、郭耀文、陳郭婉華、郭蒼益為郭陳欵之子女，
    另郭耀文為被告3人之父；郭陳欵於110年7月12日死亡，其
    生前居住在臺南市私立麻豆老人養護中心期間，每月養護費
    為19,500元，並自109年8月11日起由被告郭瓊芳監護之事實
    ，有原告提出之臺南市私立麻豆老人養護中心委託養護契約
    書及本院依職權調閱之被告戶籍謄本(見調解卷)、郭陳欵親
    等關聯資料、郭耀文個人戶籍資料(見營簡卷第15-21頁)在
    卷可稽，且為兩造所不爭執，上述事實堪以認定。
　㈡按無法律上之原因而受利益，致他人受損害者，應返還其利
    益。雖有法律上之原因，而其後已不存在者，亦同，民法第
    179條第1項定有明文。次按直系血親相互間互負扶養之義務
    ；負扶養義務者有數人時，第一順序為直系血親卑親屬。同
    係直系尊親屬或直系卑親屬者，以親等近者為先。負扶養義
    務者有數人而其親等同一時，應各依其經濟能力，分擔義務
    ；受扶養權利者，以不能維持生活而無謀生能力者為限；前
    項無謀生能力之限制，於直系血親尊親屬，不適用之，民法
    第1114條第1款、第1115條、第1117條分別定有明文。
　㈢原告、郭耀文、陳郭婉華、郭蒼益均為郭陳欵之子女，業如
    前述，依上述規定，其等均為郭陳欵第一順序之一親等扶養
    義務人，而被告3人與郭陳欵間僅為二親等血親，原告、郭
    耀文、陳郭婉華、郭蒼益對郭陳欵之扶養義務順序自應在被
    告3人之前，故被告抗辯其等對郭陳欵無扶養義務乙節，應
    屬有據。從而，被告既對郭陳欵未負有扶養義務，縱原告確
    有給付養護費用之事實，亦難認被告因原告之給付而受有免
    予給付扶養費之利益，被告既未因此受有利益，則原告主張
    依民法第179條規定，請求被告返還其代墊之扶養費云云，
    自無理由，應予駁回。
　㈣原告雖主張被告郭瓊芳為郭陳欵之監護人，應負扶養義務云
    云，惟查，依上述民法第1115條第1項規定，扶養義務人依
    順序為「一、直系血親卑親屬。二、直系血親尊親屬。三、
    家長。四、兄弟姊妹。五、家屬。六、子婦、女婿。七、夫
    妻之父母。」，依此規定可知，監護人就受監護宣告之人，
    並不當然負有扶養義務，仍應視其等間有無民法第1115條第
    1項所定關係認定之，原告上述主張，自難採信。
　㈤至原告另主張被告3人均為郭陳欵之受贈人，應連帶負擔扶養
    義務云云。然查，依民法第1115條第1項規定，受贈人並非
    當然為贈與人之扶養義務人，且按「贈與附有負擔者，如贈
    與人已為給付而受贈人不履行其負擔時，贈與人得請求受贈
    人履行其負擔，或撤銷贈與」，民法第412條第1項雖有明定
    ，然僅限於郭陳欵贈與時約定其贈與附有負擔時方得請求履
    行，請求權人應限於郭陳欵或其繼承人，而非由原告主張，
    亦無證據認定郭陳欵與被告間有此約定，故原告主張被告3
    人受有郭陳欵之贈與而應連帶負擔扶養義務云云，應非足採
    。
　㈥又原告主張被告郭瓊芳為郭耀文之監護人乙節，經本院核閱
    被告郭瓊芳及訴外人郭耀文之個人戶籍資料(見營簡卷第45
    、21頁)，均未見郭耀文有何受監護宣告之事實；況縱認郭
    耀文受有監護宣告且由被告郭瓊芳為監護人，郭耀文所負義
    務仍須由其自身負擔、履行，而非於受監護宣告時即歸予監
    護人，故原告上述主張尚不足為採。
四、綜上所述，原告主張依民法第179條規定，請求被告連帶給
    付409,500元，及自起訴狀繕本送達最後一位被告翌日起至
    清償日止，按週年利率百分之5計算之利息，為無理由，應
    予駁回。而原告之訴既經駁回，其假執行之聲請，即失所依
    附，應併予駁回。
五、本件事證已臻明確，兩造其餘攻擊或防禦方法及證據，經本
    院斟酌後，認為均不足以影響本判決之結果，爰不逐一論列
    ；至被告另聲請調查證人郭蒼益及調閱郭蒼益帳戶資料，待
    證事實為原告與郭蒼益等確有約定以郭天勝遺產支付郭陳欵
    扶養費乙節，與本件事實並無直接關聯，經核無調查之必要
    ，附此說明。
六、末按訴訟費用，由敗訴之當事人負擔；法院為終局判決時，
    應依職權為訴訟費用之裁判，民事訴訟法第78條、第87條第
    1項定有明文。本件第一審訴訟費用額即裁判費4,410元，爰
    依職權確定訴訟費用應由敗訴之原告負擔。
七、訴訟費用負擔之依據：民事訴訟法第78條。
中　　華　　民　　國　　111 　年　　9 　　月　　8 　　日
　　　　　　　　　柳營簡易庭  法　官  陳郁婷
以上正本證明與原本無異。
如不服本判決，應於判決送達後20日內，向本院提出上訴狀並表
明上訴理由，如於本判決宣示後送達前提起上訴者，應於判決送
達後20日內補提上訴理由書（須附繕本）。
如委任律師提起上訴者，應一併繳納上訴審裁判費。
中　　華　　民　　國　　111 　年　　9 　　月　　12　　日
                              書記官  謝靜茹